【裁判字號】    95,台上,6577
【裁判日期】    951130
【裁判案由】    違反毒品危害防制條例
【裁判全文】
最高法院刑事判決            九十五年度台上字第六五七七號
上  訴  人  甲○○
                    巷10號（
選任辯護人  羅豐胤律師
            洪明儒律師
上  訴  人  乙○○
                    8樓之2
選任辯護人  趙建興律師
上列上訴人等因違反毒品危害防制條例案件，不服台灣高等法院
台中分院中華民國九十五年八月三十一日第二審更審判決（九十
五年度上重更(四)字第三八號，起訴案號：台灣台中地方法院檢察
署九十二年度偵字第二一０二八、二一０二九、二三四三九號）
，提起上訴，本院判決如下：
    主  文
原判決關於罪刑部分撤銷。
甲○○共同運輸第一級毒品，處無期徒刑，褫奪公權終身；扣案
之第一級毒品海洛因陸包（合計淨重玖佰肆拾陸點肆貳公克、空
包裝重貳拾捌點陸陸公克、純度百分之七十四點九九，純質淨重
柒佰零玖點柒貳公克）除包裝袋外沒收銷燬之；包裝袋陸個、泰
國郵包包裝盒壹個、髮臘陸佰捌拾伍公克、黃色泡棉陸個、碳紙
筒陸個、HENARA髮臘罐陸個、行動電話貳支（分別為0000000000
號、0000000000號，均不含ＳＩＭ卡）均沒收。
乙○○幫助運輸第一級毒品，處有期徒刑年捌月。
    理  由
本件原判決認定上訴人甲○○與綽號「阿正」之不詳姓名年籍成
年男子均明知海洛因係第一級毒品，業經行政院公告列為管制進
出口物品，不得運送及輸入，仍共同基於運輸第一級毒品海洛因
進口之犯意聯絡，於民國九十二年九月間，先由甲○○與「阿正
」二人約定以郵務人員運送包裹夾帶之方式，自泰國運輸第一級
毒品海洛因進入台灣，並由甲○○在台灣物色收受包裹之人。甲
○○乃於同年九月間，在台中市○○○○街一五六號「舊店茶棧
」泡沫紅茶店內，經由具有幫助甲○○運輸第一級毒品犯意之上
訴人乙○○邀約其高中同學陳威伯（經原審判決無罪確定）見面
，甲○○即向不知情之陳威伯請求以其住處為收件地址，代收自
泰國寄來之地毯包裹，陳威伯乃將其姓名住址及電話資料抄寫予
甲○○，甲○○並囑乙○○傳真予「阿正」後相偕離去。嗣甲○
○、乙○○得知陳威伯久未收得包裹，乃於九十二年十月上旬約
陳威伯再至上址，由甲○○向陳威伯重新索取姓名住址、電話資
料，由陳威伯口述、甲○○抄寫後，再交由乙○○傳真予綽號「
阿正」者，並約定於陳威伯收得包裹後，由陳威伯撥打乙○○行
動電話通知，乙○○再以行動電話撥打甲○○使用之0000000000
號行動電話，告知郵包已到後，由乙○○代收或由甲○○親收，
再由甲○○攜回住處等候綽號「阿正」者領取。甲○○並趁乙○
○前往傳真時，邀約陳威伯至其自用小客車內，告知郵包包裹實
為第一級毒品海洛因。陳威伯知悉該郵包內藏海洛因後，即當場
表示不願意代收，然甲○○卻以其行動電話及地址已傳真至泰國
，郵包仍會寄來等語，陳威伯見拒絕代收無效後，為明不願收受
上開毒品郵包之意，於離去後，乃至桃園工作以逃避收取郵包，
並囑咐家中之母親朱金玉不要收郵包包裹。嗣綽號「阿正」者於
九十二年十月二十三日前某日，將第一級毒品海洛因六包（合計
淨重九四六．四二公克、空包裝重二八．六六公克、純度百分之
七四．九九，純質淨重七０九．七二公克）分別藏置於六罐HENA
RA髮臘下方夾層，利用不知情之成年郵務人員以郵包寄送方式自
泰國運輸入台灣。於九十二年十月二十三日十時許，為財政部台
中關稅局驗貨人員賴昭明於髮臘內夾層中發現第一級毒品海洛因
，經台灣台中地方法院檢察署檢察官指揮法務部調查局航業海員
調查處台中站（下稱台中調查站）調查員封妥郵包，以控制下交
付之方式，依原運送流程運送郵包。嗣因查知陳威伯住所在台中
縣烏日鄉○○路三七六巷四號，與郵包寄送地址不符（郵包上誤
載為收件人「陳威佰」，收件地址「台中縣烏日鄉○○路三六七
巷四號」），乃協請台中縣烏日郵局人員依一般運送流程，於九
十二年十月二十四日十六時七分許，以行動電話撥打陳威伯行動
電話詢問收件人，惟該電話無人接聽。約過五分鐘，陳威伯回電
向烏日郵局人員詢問來電何事，郵局人員乃告知其有一泰國寄來
之郵包，找不到地址無從送達，陳威伯不知地址確有錯誤，為拒
收該郵包，乃一面向郵政人員佯稱不知情，請郵務人員將郵包送
至住所，看其母朱金玉是否要收，一面電告不知情之朱金玉勿收
郵包而拒絕收受該郵包。台中調查站調查員乃於九十二年十月二
十七日朱金玉拒收郵包後，扣得上開郵包內之第一級毒品海洛因
，並於九十二年十月二十七日十三時許在桃園市○○路○段一九
七號拘獲陳威伯到案；陳威伯乃供出上開毒品係甲○○及乙○○
要求運送，並於同月二十八日十九時四十四分許配合調查員，以
其所有之行動電話撥打乙○○所有行動電話，告知乙○○「東西
」已到；乙○○乃另以行動電話撥打甲○○所有0000000000號行
動電話告知甲○○，甲○○表示將馬上前往拿取，乃再由乙○○
轉知陳威伯，在台中縣烏日鄉澄清醫院附近見面取貨，甲○○繼
而撥打電話予綽號「阿正」者告知東西已到，綽號「阿正」者囑
甲○○先將貨收起來，等候聯絡。嗣於同日二十一時十五分許，
調查員在烏日澄清醫院附近逕行拘獲甲○○，扣得其所有與乙○
○及與綽號「阿正」者聯絡用之0000000000及0000000000號行動
電話二支；繼而在同日二十二時十分許，在台中市○○街一三九
號澄清醫院平等院區二一八號病房內拘獲乙○○，始悉上情等情
。係以上開事實，業據甲○○坦承扣案毒品係綽號「阿正」者自
泰國委運來台，請其代為收受，其遂於九十二年九月間，邀約乙
○○及陳威伯在「舊店茶棧」見面，請陳威伯提供電話、住址、
姓名等基本資料，傳真至泰國，方便綽號「阿正」者運送來台等
情不諱。並據乙○○坦承上開與甲○○、陳威伯在「舊店茶棧」
見面之事實，核與證人陳威伯於第一審審理時供證情節相符。而
本件扣得之白色粉末經送鑑定結果，確為第一級毒品海洛因無誤
，合計淨重九四六．四二公克、空包裝重二八．六六公克、純度
百分之七四．九九，純質淨重七０九．七二公克，有法務部調查
局九十二年十一月二十四日調科壹字第一二００一三三一八號鑑
定通知書一紙在卷可按；另有卷附郵包包裝及拆封髮臘、泡棉、
碳紙、取得海洛因過程之照片七幀附卷，及拆封後之泰國郵包包
裝盒一個、髮臘六八五公克、黃色泡棉六個、碳紙筒六個、HENA
RA髮臘罐六個扣案可參。並經證人賴昭明於九十二年十月二十三
日接受台中調查站調查員訪談時證述，其發現扣案郵包可疑，遂
詳加查驗，以試劑測試呈現海洛因的反應，因而通報上級處理等
情。而陳威伯於九十二年十月二十八日在調查員指示下，以其所
有行動電話撥打予乙○○之行動電話，亦有監聽譯文可稽。依上
開陳威伯與乙○○之對話，在陳威伯表示自桃園返回台中後，乙
○○直接反應即為請陳威伯注意看信箱有無包裹類物品，顯然留
意該包裹類物品去向已久，而於陳威伯表示「東西來了」，乙○
○即知何意，並表示要直接聯絡甲○○，其等對話均未提及「包
裹」、「泰國」等字眼。乙○○亦不否認在接獲陳威伯電話告稱
「東西來了」一語時，隨即表示轉詢問甲○○處理之方式，此與
乙○○於偵查中之供述大致相符，足見陳威伯上開證述及供述內
容信而有徵。又自泰國委運來台之扣案包裹，所載收件人及住址
均與實情不符，係因第二次由其口述予甲○○謄寫所致之錯誤機
率較第一次由陳威伯自書為高，則甲○○嗣雖改稱只有在九十二
年九月該次與陳威伯見面並留下資料，並無在九十二年十月份再
度向陳威伯索取資料，且九十二年十月份是否有叫乙○○傳真伊
已忘記，且伊從未告知陳威伯寄送之東西係毒品云云，藉以推卸
陳威伯所指甲○○曾在車上告知代收包裹內實為毒品海洛因一節
，顯無可採，自仍應以陳威伯於第一審之證述及甲○○於九十二
年十月三十日偵查時陳述內容為可採信。再甲○○已供稱是受綽
號「阿正」者所託，才代為收受該毒品海洛因包裹，並親自前往
泰國與「阿正」聯絡，亦有甲○○於九十二年十月十四日自台搭
乘飛機前往泰國曼谷，隔二日即同年月十六日自泰國曼谷搭機返
台之入出境查詢紀錄附卷可稽。雖經在與陳威伯見面附近之超商
查無乙○○利用超商傳真機傳真之紀錄，然陳威伯僅見及甲○○
將其所書寫之紙條交予乙○○，並不確知乙○○前往何處傳真，
上開無法顯示乙○○有傳真紀錄，亦不足為乙○○有利之認定。
陳威伯雖另稱「不能確定乙○○是否知道包裹是毒品」等語，惟
乙○○既知悉甲○○邀約陳威伯見面二次之事實，且直承甲○○
之所以邀約陳威伯代收物品，乃在代收地毯類物品；而其復知悉
甲○○與陳威伯彼此相對於伊與甲○○較不熟識，何以甲○○代
收地毯類客觀上價值非鉅之物品，要透過伊委請陳威伯收受，此
顯與常情有違。且無論第一次見面之後，乃至邀約第二次見面，
迄至查獲為止，陳威伯均需透過乙○○輾轉與甲○○聯絡，期間
乙○○至少以電話詢問陳威伯二次，並再度安排甲○○與陳威伯
之二度會面，及向陳威伯索取資料，甚至由甲○○將陳威伯之資
料交予乙○○去傳真。如僅是單純代收地毯，乙○○在多次與陳
威伯、甲○○聯繫下，乙○○自有餘裕機會將陳威伯與甲○○之
電話號碼向彼此說明，由其等自行接洽聯繫即足，何以甲○○及
陳威伯竟均不知對方電話，顯然乙○○亦知悉甲○○委運物品實
為毒品，為避免直接運送易遭發覺，才輾轉透過原不知情之陳威
伯提供資料，以減少甲○○與乙○○被查獲之機率。乙○○供認
查獲當日，係陳威伯主動來電表示東西已到後，伊隨即電詢甲○
○問如何處理，對話中根本未提及「包裹、泰國」等語詞，然乙
○○卻可斷定陳威伯所言即為甲○○所欲收受之包裹，而立即反
應出當向甲○○問明後續之處理方式，益徵乙○○確實知悉該包
裹內容物即為毒品海洛因，而仍代為居間聯繫與陳威伯之見面，
甚至代為傳真，及聯繫事後之取貨事宜。況且，陳威伯業已陳述
第二次甲○○再度索取資料時，甲○○已告稱包裹內實為海洛因
毒品，以乙○○與甲○○關係較陳威伯與甲○○關係密切，甲○
○豈有不告知乙○○，而任令居間聯繫之乙○○不知該包裹內實
為海洛因毒品之理？並說明採取被告以外之人於審判外之陳述有
證據能力之理由，且敘明甲○○嗣後翻異前詞，供稱僅委請乙○
○傳真一次，乙○○不知道地毯就是毒品及因乙○○不常在家，
才會找陳威伯云云，及陳威伯證稱伊知悉包裹內為毒品時並未告
知乙○○，及證人林秀不證稱乙○○有責問陳威伯知悉毒品後為
何不告知等語，或係迴護乙○○之詞，或不足證明乙○○主觀上
不知為毒品，均不足採取，亦於理由內詳予指駁說明。因認甲○
○、「阿正」者有共同運輸毒品之犯行，而乙○○基於幫助運輸
毒品之行為均堪認定。為其所憑之證據及認定之理由。並以海洛
因為毒品危害防制條例第二條第二項第一款所稱之第一級毒品，
並為行政院依據懲治走私條例公告之管制進出口物品。又毒品危
害防制條例於九十二年七月九日經總統修正公布，於九十三年一
月九日施行，經比較修正前後之該條例，有關運輸第一級毒品之
罪刑均相同，條項亦無變易，依九十四年一月七日修正、同年二
月二日公布，九十五年七月一日施行刑法第二條第一項之規定，
自應適用上訴人等行為時即修正前之該條例處罰。按毒品危害防
制條例所謂之「運輸」，指本於運輸意思而搬運輸送而言，倘有
意圖，一有搬運輸送之行為犯罪即已成立，並非以運抵目的地為
完成犯罪之要件。因此應以起運為著手，以運離現場為其既遂，
則運輸毒品罪，並不以兩地間毒品直接運送移轉存置於特定地點
為限，其以迂迴、輾轉方法，利用不相同之運輸工具、方法將特
定之毒品移轉運送至最終目的者，其各階段之運送行為，均不失
為運輸行為之一種，此即為運輸毒品罪之犯罪構成要件之行為。
本件乙○○邀約陳威伯提供地址，代收泰國寄來之毒品包裹，並
代甲○○傳真陳威伯之地址予綽號「阿正」者，並居中協調包裹
寄達後之領取事宜，與前揭運輸毒品罪之犯罪構成要件行為並不
該當，是核其所為應僅止於幫助運輸第一級毒品及幫助私運管制
物品進口罪。又甲○○、乙○○行為後，刑法第三十條「幫助他
人犯罪者，為從犯。雖他人不知幫助之情者，亦同。從犯之處罰
，得按正犯之刑減輕之。」於九十四年一月七日修正為「幫助他
人實行犯罪者，為幫助犯。雖他人不知幫助之情者，亦同。幫助
犯之處罰，得按正犯之刑減輕之。」而原刑法第五十五條之規定
：「一行為而觸犯數罪名，或犯一罪而其方法或結果之行為犯他
罪名者，從一重處斷。」亦修正為「一行為而觸犯數罪名，但不
得科以較輕罪名所定最輕本刑以上之罪名。」均於九十四年二月
二日公布，九十五年七月一日施行。就幫助犯舊法之規定，與新
法比較並無任何不利於乙○○。而有關想像競合犯之規定，顯以
舊法較有利於甲○○及乙○○，依刑法第二條第一項之規定，均
仍應適用行為時之舊法。核甲○○所為係觸犯毒品危害防制條例
第四條第一項之運輸第一級毒品罪及懲治走私條例第二條第一項
之私運管制物品進口罪；乙○○所為係觸犯刑法第三十條第一項
、毒品危害防制條例第四條第一項及懲治走私條例第二條第一項
之幫助運輸第一級毒品、幫助私運管制物品進口罪。甲○○與綽
號「阿正」者之成年男子彼此間，就前開犯行均有犯意聯絡及行
為分擔，應論以共同正犯。又甲○○與綽號「阿正」者利用不知
情之成年郵務人員運輸第一級毒品海洛因入境，及由不知情之陳
威伯代收該郵件，均為間接正犯。公訴人雖漏未引用懲治走私條
例條文，然於起訴事實業已載明此部分之犯罪事實，自得併予審
理。甲○○以一運輸毒品海洛因進口之行為，觸犯前開二罪名，
應依刑法第五十五條前段規定，從一重論以運輸第一級毒品罪處
斷。乙○○以一幫助運輸毒品海洛因進口之行為，觸犯前開二罪
名，應依刑法第五十五條前段規定，從一重論以幫助運輸第一級
毒品罪處斷，並依正犯之刑減輕其刑。另乙○○尚年輕，且前未
曾受有期徒刑以上刑之宣告，有台灣高等法院被告全國前案紀錄
表在卷可按，其因一時思慮欠周而罹刑章，且所為僅係受甲○○
之託幫助代尋運輸毒品包裹之收件人，且亦無證據證明其於本案
獲取代價，而運輸第一級毒品罪之法定刑為「死刑或無期徒刑」
，幫助者經依正犯之刑減輕其刑，死刑減輕者為「無期徒刑，或
為十五年以下十二年以上有期徒刑」，而無期徒刑減輕者為「七
年以上有期徒刑」，核其犯罪情節情輕法重尚堪憫恕，雖處以法
定最低刑有期徒刑七年猶嫌過重，爰依刑法第五十九條規定減輕
其刑。因將第一審關於上訴人等部分之科刑判決撤銷，適用修正
前毒品危害防制條例第四條第一項、第十八條第一項前段、第十
九條第一項，懲治走私條例第二條第一項、第十一條，刑法第二
條第一項、第十一條、第二十八條、修正前刑法第三十條第一項
、第五十五條前段、刑法第五十九條、第三十七條第一項，論處
甲○○共同運輸第一級毒品罪刑；論處乙○○幫助運輸第一級毒
品罪刑。審酌甲○○明知海洛因係屬戕害人身心之毒品，足以使
施用者導致精神障礙、性格異常，甚至造成生命危險之生理成癮
性及心理依賴性，嚴重戕害國民身心健康，危害社會治安至深且
鉅，甲○○竟仍鋌而走險自泰國運輸合計純質淨重達七百餘公克
之毒品來台，數量甚鉅，苟依其計畫順利流入市面，將助長更多
毒品犯罪，消耗國家為杜絕毒品犯罪所付出之社會成本，所生危
害非輕，惟幸未流入市面即為發覺，雖嗣後坦承犯行，尚無何刑
法第五十九條可減輕其刑之事由。而乙○○所為僅係對甲○○上
開行為予以幫助，暨考以乙○○、甲○○之素行、犯罪動機、手
段、方法，以及甲○○已坦承犯行等一切情狀，分別量處甲○○
無期徒刑，褫奪公權終身；乙○○處有期徒刑三年八月。扣案之
海洛因六包（合計淨重九四六．四二公克、空包裝重二八．六六
公克、純度百分之七四．九九，純質淨重七０九．七二公克）係
查獲之毒品，而扣案之包裝袋與毒品海洛因已無從析離，均為違
禁物，均應依毒品危害防制條例第十八條第一項前段規定諭知沒
收銷燬之。至扣得之泰國郵包包裝盒一個、髮臘六八五公克、黃
色泡棉六個、碳紙筒六個、HENARA髮臘罐六個，具有防止毒品裸
露、逸出及潮濕之功用，並便於運輸，均為甲○○與綽號「阿正
」者所有，為犯運輸毒品罪所用之物；另甲○○所有號碼000000
0000號、0000000000號共二支，均為供犯罪所用之物，且分別為
其等所有，基於共犯連帶沒收原理，均應依毒品危害防制條例第
十九條第一項規定宣告沒收之。至該二支行動電話之ＳＩＭ卡二
枚，均非上訴人等所有之物，爰不為沒收之宣告。另扣得之電子
秤一個乃甲○○事後受託購買之物，尚難認與本件所犯運輸毒品
有何關聯，另其餘扣得之行動電話均非供本件犯罪所用，爰不予
宣告沒收等情，原非無見。甲○○上訴意旨略以：其從事者為構
成要件以外之行為，應屬幫助犯，且本件因於檢調控管中，而為
不能犯，原判決於此均有不適用法則之違法；又本件應有情輕罰
重之情形，原審未適用刑法第五十九條減刑，有判決理由不備及
量刑不當之違誤；另扣案之毒品外包裝，原判決以毒品危害防制
條例第十八條第一項宣告沒收，亦有適用法則不當之違法。乙○
○上訴意旨略以：原審調查證據時並未提示扣案之電子秤令予辨
認，所踐行之調查程序，自屬於法有違；原判決對甲○○、陳威
伯有利於乙○○之供述不予採取，並未詳予說明理由，有判決理
由不備之違法；原審未查明其他補強證據以確定陳威伯供述為真
實，亦有違法云云。惟查甲○○已坦承扣案毒品為綽號「阿正」
者委運，並請其代為收受，所為自屬構成要件之行為，而為共同
正犯，且運輸毒品罪，一有搬運輸送之行為犯罪即已成立，以運
離現場為其既遂，則甲○○之行為顯已既遂，上訴意旨稱本件為
不能犯，自有誤會。原判決並敘明甲○○雖坦承犯行，惟無何刑
法第五十九條可減輕其刑之事由，而不予減刑之理由。又原審審
判期日已提示電子秤（筆錄載為提示照片並交其閱覽），況該電
子秤與本件犯罪無關，縱未經調查，亦與判決本旨不生影響。其
餘上訴意旨，仍執前詞，任意指摘原判決不當，亦無足取。惟查
毒品之外包裝有防止毒品裸露、逸出及潮濕之功用，並便於攜帶
及運輸，其係供販賣、運輸、寄藏或持有毒品所用之物。如其外
包裝屬可與毒品析離者，自應依毒品危害防制條例第十九條第一
項規定諭知沒收。本件扣案之毒品依卷附法務部調查局前揭鑑定
通知書之記載，認其淨重九四六．四二公克、空包裝重二八．六
六公克，既可分離秤重，則其外包裝已屬可與毒品析離。原判決
對於包裹毒品之外包裝部分，未依上開條例第十九條第一項規定
為沒收，併與查獲之毒品同依第十八條第一項前段規定諭知沒收
銷燬，自有適用法則不當之違法。又刑法第六十四條第二項、第
六十五條第二項均已於九十四年二月二日公布，九十五年七月一
日施行，第六十四條第二項已修正為「死刑減輕者，為無期徒刑
」，第六十五條第二項已修正為「無期徒刑減輕者，為二十年以
下十五年以上有期徒刑」，顯已較行為時法為重，原判決理由未
依刑法第二條第一項為新舊法之比較適用，亦有疏失。以上或為
上訴意旨所指摘，或為本院得依職權調查之事項，原判決即屬無
可維持，仍應認上訴人等之上訴為有理由，但上開違誤，不影響
於事實之確定，本院可據以為判決，爰將原判決關於罪刑部分撤
銷，審酌上訴人等前述犯罪之一切情狀，仍判處甲○○無期徒刑
，宣告褫奪公權終身，並依法宣告扣案之第一級毒品海洛因六包
（合計淨重九四六．四二公克、空包裝重二八．六六公克、純度
百分之七四．九九，純質淨重七０九．七二公克，）除包裝袋外
沒收銷燬之；包裝袋六個、泰國郵包包裝盒一個、髮臘六八五公
克、黃色泡棉六個、碳紙筒六個、HENARA髮臘罐六個、行動電話
二支（分別為0000000000號、0000000000號，均不含ＳＩＭ卡）
均沒收，如主文第二項所示；仍量處乙○○有期徒刑三年八月，
如主文第三項所示。期臻適法。
據上論結，應依刑事訴訟法第三百九十七條、第三百九十八條第
一款，修正前毒品危害防制條例第四條第一項、第十八條第一項
前段、第十九條第一項，修正前懲治走私條例第二條第一項、懲
治走私條例第十一條，刑法第二條第一項、第十一條、第二十八
條、修正前刑法第三十條第一項、第五十五條前段、刑法第五十
九條、第三十七條第一項，判決如主文。
中    華    民    國  九十五  年   十一   月   三十   日
                      最高法院刑事第十庭
                          審判長法官  洪  清  江
                                法官  石  木  欽
                                法官  李  伯  道
                                法官  林  勤  純
                                法官  陳  晴  教
      本件正本證明與原本無異
                                      書  記  官
中    華    民    國  九十五  年   十二   月    八    日
                                                Ａ
附錄條文：
修正前毒品危害防制條例第四條第一項：製造、運輸、販賣第一
級毒品者，處死刑或無期徒刑；處無期徒刑者，得併科新台幣一
千萬元以下罰金。


司法院資訊處製作；財團法人民間司法改革基金會備份。
